【裁判字號】    92,上易,248
【裁判日期】    920430
【裁判案由】    妨害自由
【裁判全文】
臺灣高等法院高雄分院刑事判決                    九十二年度上易字第二四八號
    上  訴  人
    即  被  告  甲○○
    上  訴  人
    即  被  告  乙○○
右上訴人等因妨害自由案件，不服臺灣高雄地方法院九十一年度易字第二七九０號中
華民國九十一年十二月十九日第一審判決（起訴案號：臺灣高雄地方法院檢察署九十
一年度偵字第一九三一七號），提起上訴，本院判決如左：
      主  文
原判決撤銷。
甲○○、乙○○共同以強暴妨害人行使權利，甲○○處有期徒刑伍月；乙○○處有期
徒刑貳月，如易科罰金，均以佰元折算壹日。
      事  實
一、甲○○、乙○○係夫妻關係，二人在高雄縣鳳山市○○路○段二百七十五號經營
    名駒中古汽車商行，丙○○為隔鄰二百七十一號、二百七十三號房屋所有人，甲○○、乙○○因經營中古車買賣，經常將所展示販賣之車輛停放於丙○○房屋前
    騎樓上及路旁，造成丙○○等出入之不便，雙方因而互生芥蒂，民國（下同）九
    十年八月十六日晚上十時三十分許，丙○○與其妻王雅玲、其母孫瑞容駕駛Ｅ四
    ─七七五八號自小客車，陪同欲承租前開二百七十三號房屋之人前去看屋子，因
    屋前適有不詳車號之機車數輛及汽車停靠在緊鄰紅磚道之路邊，丙○○遂將所駕
    駛之自小客車停在建國路三段二百七十三號前之車道上，因乙○○持相機朝丙○○方向拍照，丙○○認乙○○無故朝其拍攝，亦持相機回拍甲○○，引起甲○○
    、乙○○不滿，要求丙○○交出底片，惟遭丙○○拒絕，雙方因而發生言語衝突
    ，在場觀看中古車之甲○○之友人見狀亦上前圍住丙○○欲索回被拍照之底片，
    丙○○見對方人多勢眾，己方多係婦孺，因而決定進入車內駕車離去，其母孫瑞
    容見狀遂跑到鄰近處所打電話報警，妻子王雅玲則躲入Ｅ四─七七五八號自小客
    車內，詎甲○○竟與乙○○及其他不詳姓名之成年友人共同基於妨害他人行使權
    利之犯意連絡，大聲喊叫「把他圍起來」等語，隨即與其一名不詳姓名之友人分
    別駕駛ＣＴ─八六五三號及ＹＫ─七二三三號自小客車停在丙○○駕駛之Ｅ四─
    七七五八號自小客車之前後方，乙○○則上前阻止丙○○關上車門，共同以強暴
    方式妨害丙○○及王雅玲乘車離去之權利，因丙○○執意關上車門以防不測，乙○○因而遭自小客車車門夾傷，約莫二十鐘後，高雄縣警察局鳳山分局文山派出
    所員警顏正中、劉正男據報抵達現場，令甲○○將擋在前後之ＣＴ─八六五三號
    及ＹＫ─七二三三號自小客車移開，甲○○猶辯稱汽車鑰匙遺失而不從，幾經延
    擱始將上開自小客車駛離。
二、案經丙○○訴由高雄縣警察局鳳山分局報請臺灣高雄地方法院檢察署檢察官偵查
    起訴。
    理  由
一、訊據上訴人即被告甲○○矢口否認有夥同其友人各駕駛ＣＴ─八六五三號及ＹＫ
    ─七二三三號自小客車分別停放在告訴人丙○○所駕駛自小客之前後方，以前後
    包夾之方式妨害丙○○自由離去之犯行，辯稱：ＣＴ─八六五三號之自小客車係
    客人試車回來後即停在告訴人丙○○之車前，而ＹＫ─七二三三號自小客車係因
    打烊而挪車，以致車頭擋住告訴人丙○○所駕駛自小客車後方，並非故意阻擋告
    訴人丙○○之自小客車以妨其離去，且當時尚有空間供告訴人丙○○駕車離去云
    云。另訊據上訴人即被告乙○○亦否認有妨害告訴人丙○○離去之犯意，辯稱：
    當時其站立在車外，欲向告訴人丙○○索回其所拍攝之照片，何能謂其與甲○○
    有共同之犯意聯絡云云。
二、經查：
 (一)告訴人丙○○於警訊中指稱：因為有人想承租我在鳳山市○○路○段二七一、二
   七三號的房屋，我和我太太、我媽媽於是帶領承租人前去參觀房屋並整理房屋。
   甲○○、乙○○夫妻及其他四、五位年輕男子分佈在名駒中古汽車買賣店前及二
   六九號前之騎樓、紅磚道上，乙○○拿起相機偷偷拍攝我，我太太、我媽媽三人
   之照片數張，而甲○○及其他的人則不懷好意的盯著我們，我懷疑乙○○照相是
   有不法用途，因此拿起自己之相機反照甲○○及旁邊的二人一張照片，甲○○、
   乙○○及其他四、五名男子見狀便圍住我，要搶我的相機及底片；並作勢要打我
   ，我媽媽接去相機躲入二六九號店，以手機打電話報警，我向甲○○、乙○○二
   人表示底片只能交給警方，他們二人不聽，意圖碰撞我，我想逃入車中，甲○○
   便大喊「把他圍起來」，並和另一人用二部汽車包夾住我的車子等語（見警卷第
   三頁背面）。核與證人王雅玲（即丙○○之妻）證稱：「我於九十一年八月十六
   日二十二時三十分，與我先生丙○○及婆婆帶人至鳳山市○○路○段二百七十三
   號看房子，於是我跟我婆婆帶領客人入內參觀，我先生丙○○在外看車子，我出
   來就見有一名女子拿相機在照我們，事後經警方告知該女子叫乙○○，此時我覺
   得納悶、惶恐，我先生就反照他們一張，一瞬間好幾個人包括甲○○、乙○○馬
   上上前包圍我先生，要搶他的相機和底片，並擋住我先生不讓他行動入車內，做
   勢要毆打；當時我在車內目睹這一切的經過；之後甲○○夥同不詳男子用車子前
   面一輛ＣＴ─八六五三，後一輛ＹＫ─七二三三將我們車子車號Ｅ四─七七五八
   包圍住，不讓我們離開」等語（見警卷第一○頁背面），及證人孫瑞容（即丙○○之母）證稱：「當天我帶要承租房子的客人到我們自己的家，當時是我跟王雅
   玲及客人一起進去，丙○○留在外面看著車子‧‧‧約十點三十分我們到建國路
   的房子，客人看了一下房子就出來了，那時乙○○先拿相機照丙○○後，就退回
   騎樓照我及王雅玲，於是丙○○就拿相機反拍回甲○○，於是甲○○以及另外三
   名不知姓名的男子以及乙○○就把丙○○圍住；後來甲○○就說不要讓他們走，
   甲○○就開ＣＴ─八六五三號自小客車堵在丙○○的車子前面，另外不知姓名的
   男子就開ＹＫ─七二三三號藍色廂型車堵在丙○○的車子後方，前後約二十分鐘
   」（見原審卷五一頁）等語大致相符。且證人孫瑞容提出之行動電話之通話紀錄
   內，在案發當晚十時四十四分三十二秒、十時四十五分二十四秒、十時四十五分
   五十三秒、十時四十八分十五秒確有四次緊急電話之紀錄，有通話明細單一份在
   卷可稽（見原審卷第五七、五八頁）。
 (二)證人即警員顏正中於原審亦證稱：「是我與副所長劉政男到現場處理，到現場時
   發現車號Ｅ四─七七五八號的車子被ＣＴ─八六五三及ＹＫ─七二三三號車子夾
   在中間，上開車子相互間距離，沒有丙○○所畫的這麼近，只是車子不能倒退或
   前進，不論如何的前進或倒退都無法把車子開上建國路；我們請甲○○把車子開
   走，但是剛開始甲○○不要，後來副所長告訴甲○○說要開罰單，約過了十分鐘
   後，甲○○才把前面的車子推開，並把後面的車子開走；我不知是何人將車子開
   走」等語（見原審卷第五二、五三頁），足徵被告甲○○於告訴人丙○○進入所
   駕駛之車內欲離去時，確有夥同不詳姓名之男子分別移動別駕駛ＣＴ─八六五三
   號及ＹＫ─七二三三號自小客車以前後包夾之方式堵丙○○所駕駛之Ｅ四─七七
   五八號自小客車之前後方，以妨害告訴人丙○○駕車離去無訛。
 (三)證人即當天前往被告經營中古車試車之籃仁良於原審證稱：當天伊與曾秋庭於晚
   間八時三十分至十時許試車，回來後即停在建國路靠近紅磚道之路邊，未擋住丙○○之車等語（見原審卷六八、六九頁），核與案發時丙○○當時所拍攝照片顯
   示車號ＣＴ─八六五三號自小客車係停在靠近紅磚道邊，未擋住丙○○自小客車
   前等情節相符（見原審卷第二九頁），證人籃仁良亦證稱照片所示該車停車之位
   置確為伊與曾秋庭試車回來後所停放之位置，於停妥該車時為告訴人丙○○所拍
   攝等語（見原審卷第六九頁）。其於本院調查時亦為大抵相符之證述，是被告辯
   稱告訴人丙○○車前之ＣＴ─八六五三號自小客車係客人試車後所停放云云，顯
   非事實。應以證人孫瑞容於原審所證係被告甲○○蓄意驅車阻擋較為可採。
 (四)如前所述，停放在告訴人丙○○車前之車號ＣＴ─八六五三號自小客車係被告甲○○所移動，則被告甲○○應無同時移動另一部自小客車至告訴人丙○○車後以
   擋住告訴人丙○○倒車離去之可能，是被告甲○○供稱該ＹＫ─七二三三號自小
   客車係其所移動應無可採，參酌告訴人丙○○於警訊時指稱：甲○○當時大喊「
   把他圍起來」等語觀之，停放在告訴人丙○○車後之車號ＹＫ─七二三三號自小
   客車係被告甲○○之友人應被告甲○○之要求而挪車擋住告訴人丙○○所駕駛車
   輛後方，以阻止其倒車離去無訛。
 (五)被告乙○○確因本次爭執而受有右肩、右前臂等挫傷之事實，亦有高雄市立大同
   醫院所出具之診繼證明書在卷可憑（見警卷第十六頁），若其未動手拉告訴人丙○○車門或丙○○之手臂，應不致於受傷，是告訴人丙○○於警訊時指訴：我找
   機會打開車門，坐進駕駛座，打算關上車門，乙○○突衝過來，以雙手抓住我左
   臂，以阻止其離去等語（見警卷第四頁第一行），即非無據。告訴人丙○○確亦
   持相機反拍被告甲○○等人，固迭據其於本院陳述明確。惟縱令告訴人丙○○未
   經許可以相機拍攝被告甲○○及其友人，有侵害甲○○等人之肖像權之嫌，然當
   時告訴人丙○○已以行動表示欲離去，而告訴人丙○○之房屋即在被告乙○○經
   營中古車買賣之營業所旁，渠等前此即有停車之糾葛，顯非不認識，縱令告訴人
   丙○○離去後，被告甲○○等人就其權利之實行並無困難，被告乙○○即無權以
   自力救濟之方式阻止告訴人丙○○離去。再者，共同正犯之犯意聯絡，不限於事
   前有所協議，於行為當時，基於相互認識，以共同犯罪之意思參與者，亦無礙於
   共同正犯之成立，且其表示方法，亦不以明示通謀為必要，即相互間有默示之合
   致，亦無不可，此有最高法院七十三年度台上字第一八八六號、七十三年台上字
   第二三六四號判例可資參照。姑且不論被告乙○○係阻止告訴人丙○○關閉車門
   ，抑或拉住告訴人丙○○之手臂，其既係在被告甲○○要求他人圍住告訴人丙○○時，亦上前阻止告訴人丙○○駕車離去，則於行為當時，被告乙○○與被告甲○○等人有默示之犯意聯絡及行為之分擔無訛。
 (六)被告乙○○雖辯稱當時其係在拍攝展示之車輛以便刊登於二手車訊，且所提出之
   底片中亦未有拍攝到告訴人丙○○之影像，有其所提出之軟片在卷可憑，惟縱令
   屬實，如前所述，被告乙○○等人亦不得以自力救濟之方式阻止告訴人丙○○離
   去，是此部分所辯縱令屬實，亦難為被告等有利之認定。再者，告訴人丙○○持
   相機向被告甲○○及其友人拍攝時，被告甲○○及其友人雖上前圍住丙○○欲索
   回底片，此經告訴人丙○○於警訊時陳明在卷，雖依告訴人丙○○所指稱：係無
   故遭被告乙○○持相機拍攝，惟縱令屬實，告訴人丙○○未經被告甲○○及其他
   在場不相干人員同意而拍攝照片即非無疑，則渠等以未經同意被拍照，而上前要
   求告訴人丙○○交出底片，亦屬私權爭執，雖告訴人丙○○指稱被告甲○○及其
   他不詳姓名之人圍住不讓其離去，惟依告訴人丙○○於初次警訊所述當時有四、
   五名男子圍住，果該不詳姓名之四、五名男子有不讓告訴人丙○○離去之妨害自
   由犯意，則當時告訴人丙○○既已被四、五名男子圍住，衡情應無在無任何拉扯
   下脫身之可能，再參以告訴人丙○○所陳：渠等為索回被拍照之底片等語觀之，
   被告甲○○及其他不詳姓名之人應僅係上前要求告訴人丙○○交出底片，並無不
   讓告訴人丙○○離去，且主觀上亦無妨害告訴人丙○○離去之犯意，亦即渠等妨
   害告訴人丙○○自由離去之犯意應係起於告訴人丙○○欲駕車離去時，附此敘明
   。
   綜上所述，被告等所辯均不足採信，渠等犯行應堪認定。
三、按刑法第三百零四條之強暴、脅迫，祇以所用之強脅手段足以妨害他人行使權利
    ，或足使他人行無義務之事為已足，並非以被害人之自由完全受其壓制為必要；
    且該法文所稱「強暴」係指以實力不法加諸他人之謂，且不以直接施諸於他人為
    必要，即間接施之於物體而影響於他人者，亦屬之，此有最高法院二十八年度上
    字第三六五○號判例及八十六年度台非字第一二二號判決意旨可資參照。核被告
    等阻止告訴人丙○○關閉車門及以車輛包夾之方式，阻止告訴人丙○○駕車搭載
    其妻王雅玲離去之所為，係犯刑法第三百零四條第一項之以強暴妨害人行使權利
    罪。被告甲○○、乙○○與不詳姓名之成年友人間，有犯意之聯絡及行為分擔，
    均為共同正犯，被告等以一行為同時妨害告訴人丙○○、王雅玲離去，同時侵害
    二人之人身自由法益，係一行為而觸犯二罪名之想像競合犯，應從一重處斷。
四、原審據以論罪科刑，固非無見，惟原判決事實欄既認被告等以強暴方式妨害丙○○、王雅玲乘車離去之權利，乃於理由欄內未論以想像競合犯，尚有未洽，被告
    等上訴意旨否認犯行，固屬無理由，惟原判決既有上可議，自應由本院將原判決
    撤銷改判。爰審酌被告等二人經營中古車經常佔用路面及人行道，妨害路上及人
    行道上人車之通行，復率而夥同友人阻擋他人駕車離去，被告甲○○經員警到場
    處理，猶幾經延擱始將車輛移駛，行為無異惡霸，在本件犯罪立於主要主導之地
    位，被告乙○○僅係趨前阻止情節較經，及被告二人均無前科紀錄，有臺灣高等
    法院被告全國前案紀錄表附卷可按等一切情狀，就被告甲○○部分仍量處有期徒
    刑五月；就被告乙○○部分量處有期徒刑二月，並均諭知如易科罰金均以三百元
    折算一日。
據上論結，應依刑事訴訟法第三百六十九條第一項前段、第三百六十四條、第二百九
十九條第一項前段，刑法第二十八條、第三零四條第一項、第五十五條、第四十一條
第一項，罰金罰鍰提高標準條例第一條前段、第二條，判決如主文。
本案經檢察官郭振昌到庭執行職務。
中    華    民    國        九十二      年      四      月     三十     日
                              臺灣高等法院高雄分院刑事第四庭
                                  審判長法官  蕭權閔
                                        法官  陳啟造
                                        法官  李嘉興
右正本證明與原本無異。
不得上訴。
                                      書記官  劉博文
中    華    民    國        九十二      年      五      月      二      日
附錄：本判決論罪科刑法條：
刑法第三百零四條第一項
以強暴、脅迫使人行無義務之事或妨害人行使權利者，處三年以下有期徒刑、拘役或
三百元以下罰金。
                                                                      Ｈ


司法院資訊處製作；財團法人民間司法改革基金會備份。
